【裁判字號】    96,重訴,188
【裁判日期】    970109
【裁判案由】    侵權行為損害賠償
【裁判全文】
臺灣臺南地方法院民事判決             96年度重訴字第188號
原      告  臺南縣六甲鄉農會
法定代理人  乙○○
訴訟代理人  林金宗  律師
複代理人    陳慈鳳  律師
被      告  丁○○
訴訟代理人  賴鴻鳴  律師
            莊信泰  律師
            黃俊達  律師
上  一  人
複代理人    王進輝  律師
被      告  丙○○
訴訟代理人  何永福  律師
複代理人    甲○○
上列當事人間請求侵權行為損害賠償事件，經本院於民國96年12
月26日言詞辯論終結，判決如下：
    主      文
原告之訴及假執行之聲請均駁回。
訴訟費用新台幣壹拾萬肆仟肆佰零捌元由原告負擔。
    事實及理由
甲、程序方面：
    按訴狀送達後，原告不得將原訴變更或追加他訴。但請求之
    基礎事實同一，或擴張或減縮應受判決事項之聲明者，不在
    此限，民事訴訟法第255條第1項第2款、第3款定有明文。經
    查：本件原告起訴主張依委任契約之債務不履行法律關係，
    請求被告應連帶給付原告新台幣（下同）1,107萬元，及自
    民國96年5月起至清償日止，按月連帶給付原告74,538元；
    嗣於訴狀送達後，原告本於被告二人未盡處理農會貸款事務
    審核之義務，違背職務放貸之同一請求基礎事實，改依僱傭
    契約之債務不履行法律關係，並擴張應受判決事項之聲明，
    請求被告應連帶給付原告13,904,767元，及自96年7月1日起
    至清償日止，按月連帶給付原告44,685元。原告所為訴之變
    更及擴張應受判決事項之聲明，核與前揭規定無不合，應予
    准許，合先敘明。
乙、實體方面：
一、原告起訴主張：
(一)、被告丁○○及被告丙○○確有違法放款1,550萬元，致原告
    受損害，應依共同侵權行為法律關係及僱傭關係負損害賠償
    責任：
  1.緣被告丁○○於84年間，在原告信用部擔任辦事員並承辦貸
    款業務，職務內容係負責調查貸款人信用狀況、擔保品現地
    勘查及清查擔保品有無設定抵押等工作，並在不動產調查報
    告表及借款申請書上填載初審意見；被告丙○○於84年間亦
    在原告信用部任職，負責製作放款支出傳票核放貸款金額之
    工作，皆係受原告僱用處理該農會貸款事務之人。
  2.依原告貸款作業處理準則第11條第1項後段規定：「借款戶
    及保證人在原告尚有逾期未清償貸款或利息逾期者，應予以
    駁回其申貸或保證。」。惟時任原告農會祕書之陳銓炎前於
    79年間及81年間，以坐落臺南縣六甲鄉○○○段712、712-1
    地號（重劃後保生段31、30地號）2筆土地，前後共計貸得
    980萬元。然陳銓炎自84年1月間起開始滯納利息，至同年4
    月21日為止，陳銓炎已有60萬5千5百81元之借款利息逾期未
    清償，其保證人陳政義則有借款利息164萬8千2百21元逾期
    未清償。陳銓炎為避免上開2筆土地遭原告拍賣求償，遂與
    被告丁○○及被告丙○○基於犯意聯絡，共同意圖為陳銓炎
    不法之利益，由陳銓炎於84年4月25日填具以上開2筆土地為
    擔保品，陳政義為連帶保證人之借款申請書，向原告申請貸
    款1,550萬元。
  3.被告丁○○及被告丙○○均明知陳銓炎及保證人陳政義已有
    借款利息逾期未清償，依上開原告貸款作業處理準則之規定
    ，應駁回陳銓炎之貸款申請。惟經陳銓炎告知此次借款目的
    ，係欲以貸得之款項償還先前之舊債（即借新還舊）後，被
    告丁○○及被告丙○○礙於陳銓炎為原告農會祕書之身分，
    遂與陳銓炎基於犯意聯絡，共同意圖為陳銓炎不法之利益，
    由被告丁○○違背職務在借款申請書上「借戶信用狀況欄」
    之「安全、暫穩、警戒、困難」四個選項中，勾選「暫穩」
    ；在「過去債務償還情形欄」之「優良、普通、尚可、延滯
    」四個選項中，勾選「普通」；並在「主辦人初審意見欄」
    內填載「擬准設定新臺幣1,860萬元正；貸放新臺幣1,550萬
    元正。」，表示授信人員初審准予貸放1,550萬元之意見後
    ，呈請複審，惟原告信用部主任沈隆生複審後簽擬「逾息部
    分，陳銓炎60萬5千5百81元、陳政義164萬8千2百21元，應
    清償至無逾期」之意見，表示上開逾期利息應清償至無逾息
    為止，方能核准貸款。上開貸款申請書呈經原告農會總幹事
    及理事長複核後，又退還至原授信承辦人被告丁○○處。陳
    銓炎及被告丁○○雖明知上開貸款案件未經核准，然陳銓炎
    復指示被告丁○○將借款申請書全卷交予放款人員被告丙○
    ○，被告丙○○獲悉陳銓炎同意將貸得之款項用以清償舊債
    後，隨即於同年月29日，先製作支出傳票將1,550萬元匯入
    陳銓炎帳戶內，又立即於當日製作放款本金利息收入傳票，
    將上開1,550萬元分別轉帳清償陳銓炎本人或其保證人陳政
    義等人之貸款利息或本金。嗣陳銓炎於87年間起滯納借款本
    金及利息，致原告受有損害。此有本院93年度易字第420號
    刑事判決書及台灣高等法院台南分院95年度上易字第464號
    刑事判決書影本各1份可稽。
  4.被告二人違法放款1,550萬元給訴外人陳銓炎，利率為年息
    百分之10.05，此有本院債權憑證影本1份可稽。足證，當時
    之放款利率水準應為年息百分之10.05，若非被告二人違法
    將該筆款項貸出，原告應可將該筆款項貸放予有信用之第三
    人，依通常情形，應可得預期年息百分之10.05之利益，依
    首揭民法第216條之規定，此年息百分之10.05之利息損失即
    應視為原告所失利益，要無疑義。
  5.訴外人陳銓炎原向原告借貸660萬元，被告二人違法放貸1,5
    50萬元給訴外人陳銓炎，陳銓炎已先清償向原告借貸660萬
    元，故為違法放款導致原告損失本金890萬元（1550萬元－
    660萬元=890萬元）。截至聲請假扣押前，原告損失本金及
    利息收入等之損失共計1,107萬元。若本金890萬元仍持續無
    法受償，原告每月仍持續損失74,538元之利息收入（計算式
    ：0000000元×10.05﹪÷12月＝74538元），因此，在本金
    890萬元受償前，被告應自96年5月起至清償日止，按月連帶
    給付原告74,538元。
(二)、被告二人應依僱傭關係及不完全給付之規定，負損害賠償之
    責：
  1.按「本辦法依農會法第49條之1規定訂定之。」、「農會聘
    僱員工 (以下簡稱員工)人事之管理，除法律另有規定外，
    悉依本辦法辦理。」農會人事管理辦法第1、2條分別定有明
    文。足證，農會人事管理辦法係依據法律授權所制定，有法
    律之拘束力，為農會受僱人所應特別遵行之規定，應為民法
    僱傭契約之特別規定，構成原告與被告間僱傭契約之一部分
    ，而為農會僱用人與受僱人均應遵行之特別規定，至為灼然
    。
  2.次按「農會員工之服務，應遵守下列規定：一、應盡忠職務
    ，公正和藹，依法令規章之規定執行職務。七、不得利用職
    權收受餽贈或為自己圖利，或為他人圖利。違反前項規定者
    ，應視其情節予以適當處分，並責令賠償。」、「農會員工
    有下列情形之一者，應予懲戒：一、利用職權營私舞弊，或
    挪用公款、公物。三、不依規定處理業務，致生損害於農會
    。八、有其他業務上失職行為。農會員工有前項情形，或依
    第7條及第18條規定計算事項有虛違情事，致農會發生損害
    時，有關人員應負賠償及法律責任。」農會人事管理辦法第
    33條第1項第1款、第7款及第2項，第47條第1項第1款、第3
    款、第8款及第2項分別定有明文。被告二人前揭違法放款
    1,550萬元給陳銓炎致原告受損害之行為，顯然違反農會人
    事管理辦法第33條第1項第1款、第7款及第2項，第47條第1
    項第1款、第3款、第8款及第2項規定，原告自可依前揭規定
    請求被告負賠償之責。
  3.按「因可歸責於債務人之事由，致為不完全給付者，債權人
    得依關於給付遲延或給付不能之規定行使權利」「因不完全
    給付而生前項以外之損害者，債權人並得請求賠償。」民法
    第227條定有明文。本件被告二人辯稱兩造間為僱傭關係，
    且其對於農會人事管理辦法之規定均不清楚云云，意圖卸責
    。惟查，農會人事管理辦法係依據法律授權所制定，有法律
    之拘束力，為農會受僱人所應特別遵行之規定，應為民法僱
    傭契約之特別規定，構成原告與被告間僱傭契約之一部分，
    而為農會僱用人與受僱人均應遵行之特別規定，被告為農會
    職員難諉為不知。且依首揭民法227條之規定，被告亦應依
    不完全給付之規定負損害賠償之責。
(三)、損害額之計算：
  1.訴外人陳銓炎繳息至87年2月28日：訴外人陳銓炎此筆1,550
    萬元借款，自始至終未清償本金，僅繳息至87年2月28日，
    此有交易明細表一份可稽。故原告已損失自87年3月1日起算
    至今之利息。
  2.自84年4月29日至今原告之基本放款利率已調降至歷年來之
    最低點即年利率百分之6.025：自84年4月29日被告違法貸放
    1,550萬元借款至今，原告之基本放款利率持續有變動調整
    ，至今已調降至歷年來之最低點即年利率百分之6.025，此
    有原告自83年至今之「歷年放款利率變動表」1份足稽。
  3.訴外人陳銓炎原向原告借貸660萬元，被告二人違法放貸1,5
    50萬元給訴外人陳銓炎，陳銓炎已先清償向原告借貸660萬
    元，故違法放款導致原告損失本金890萬元（1550萬元－660
    萬元＝890萬元）。且若非被告二人違法將該筆款項貸出，
    原告應可將損失本金890萬元貸放予有信用之第三人，依通
    常情形，至少應可得預期年息百分之6.025（即以原告最低
    之基本放款利率計算）之利益，依民法第216條之規定，此
    年息百分之6.025之利息損失即應視為原告所失利益，且此
    利息損失應自87年3月1日起算，已如前述，若計至起訴時為
    準，即計至96年6月30日，有9年又4個月，共計5,004,767元
    （計算式8,900,000×6.025％×【9＋4/12】＝5,004,767元
    ），加計本金890萬元損失，共計損失13,904,767元，惟若
    本金890萬元仍持續無法受償，原告每月仍持續損失44,685
    元之利息收入（計算式：8,900,000元×6.025％÷12月＝44
    ,685 元），因此，在本金890萬元受償前，被告應自96年7
    月1日起至清償日止，按月連帶給付原告44,685元。
  4.訴外人陳銓炎雖然有清償保證債務，但因同時使各該借款人
    之債務因而免除，致原告未能對各該主債務人求償，原告因
    而受有損失。
(四)、並聲明：求為判決：
  1.被告應連帶給付原告13,904,767元，及自96年7月1日起至清
    償日止，按月連帶給付原告44,685元。
  2.原告願供擔保，請准宣告假執行。
二、被告則以：
(一)、被告丁○○部分：
  1.原告之請求權縱使存在亦罹於消滅時效：
  (1)因侵權行為所生之損害賠償請求權，自請求權人知有損害及
    賠償義務人時起，2年間不行使而消滅。自有侵權行為時起
    ，逾10年者亦同。民法第197條第1項定有明文。
  (2)查本件法務部調查局南部地區機動工作組於92年6月12日移
    送，移送之前已向原告調閱相關卷證，92年7月18日，原告
    之總出納林秀蘭尚且出庭作證，92年10月20日原告之信用部
    主任沈隆生亦出作證，92年12月11日放款部專員何清山亦在
    台南地檢署作證，檢察官93年5月14日起訴，94年1月7日原
    告尚且函覆法院調卷資料，顯然原告早就在92年間之前已知
    侵權行為存在，至遲94年間即應提起訴訟，原告起訴日期卻
    為96年7月5日，顯已逾越2年。又本件侵權行為84年間發生
    ，則不管原告是否知情，應於94年間時效消滅，原告96年7
    月5日起訴，其請求權罹於時效。
  2.被告縱使有違背放款規定，但原告所受損害當非被告所造成
    。95年10月19日原告函覆台灣高等法院台南分院稱：「徵信
    人員必須對於借款戶有無逾期清償貸款及繳息狀況詳加調查
    ，該員確有疏忽，但其本身未獲利益。」「該員謹側重擔保
    品之徵提及鑑估價格；然查84年間房地產價格高，擔保土地
    價值足夠本會借款之債權。」等語，顯然縱使被告對於是否
    符合放款規定放款有所疏失，但是擔保品價格確實足夠，既
    然擔保品價格足夠，當無損害存在可言。且縱使日後原告有
    未能足額清償情事，損害當非被告所造成。另原告指摘被告
    不應放款，既然不應放款即不會有利息損失問題，但原告又
    認為利息收入之損失係原告之損害，其主張前後顯有矛盾，
    一併敘明。
  3.系爭龜仔港段712之1地號，84年7月公告現值為每平方公尺
    4,300元。龜仔港段712地號，84年7月每平方公尺公告現值
    亦為4,300元。另陳大雄建築師事務所受法院委託鑑價系爭
    土地價值為1,962萬9千元（按系爭土地原本係龜仔港段，後
    劃歸保生段30、31地號)。上開證據可以證明至少在系爭土
    地執行時，仍為足額擔保，甚至遠高於原告之請求，讓原告
    賺進大筆利息，並未因為系爭款項貸出款項而受到任何損害
    。又原告因損益相抵之結果，亦未因為系爭款項貸出款項而
    受到任何損害。
(二)、被告丙○○部分：
  1.本件侵權行為2年之請求權消滅時效已完成，理由如下：
  (1)93年5月21日台南地檢署起訴被告背信時，有寄發起訴書給
    原告，此事可調閱原告之收文簿，當時原告已知悉此事，卻
    於96年7月5日起訴求償，顯已超過2年。
  (2)假設原告未收到背信案之起訴書，然被告在93年6月7日向原
    告提出申請書，表示辦理陳銓炎放貸1,550萬元乙案，遭台
    南地檢署起訴背信，原告於93年6月21日收文，足見原告於
    93年6月21日即已知悉被告背信行為，距離其本件起訴，亦
    已超過2年。
  (3)本院刑事庭就被告背信案，在93年12月27日亦曾發文給原告
    ，詢問陳銓炎所貸1,550萬元，是否清償其先前之債務，原
    告在93年12月31日收到函文，在94年1月6日回覆本院，可知
    ，原告至少在94年1月6日亦已知悉被告背信行為，距其起訴
    時間，超過2年時效，彰彰明甚。
  2.本件原告並未受有損害：被告雖違法放貸給陳銓炎1,550萬
    元，然陳銓炎將上述款項全數用來清償其積欠原告之債務（
    含本人借款債務與連帶保證債務，本件放貸行為，即係屬於
    「借新還舊」），換言之，被告放款給陳銓炎前，其已積欠
    原告1,553萬元債務，放款後，陳銓炎將款項用來清償其1,5
    53萬元債務，並重新積欠原告1,550萬元債務，設若當時被
    告未放款給陳銓炎，則陳銓炎所欠1,553萬元債務將無法清
    償，其所欠債務反而比1,550萬元多，故本件原告並未受有
    損害。本件被告僅係承辦放款之小職員，當時係經過層層轉
    呈給各單位主管批准後，才會放款，是以被告之放款行為，
    既經原告各單位主管核准通過，原告自無權利要求賠償。
  3.原告主張依農會人事管理辦法之規定係農會受僱人所應特別
    遵行之規定，依該規定被告應負損害賠償責任等語，亦無理
    由。蓋原告自行訂定之人事管理辦法，並未通知被告，被告
    不知其內容，對被告應無拘束力，又該人事管理辦法並非工
    作規則，不得作為本案請求賠償之依據。再原告因損益相抵
    之結果，亦未因為系爭款項貸出款項而受到任何損害。
  4.原告因被告之准貸行為，進而與借款人訂立借款契約，得以
    於借款期間就貸放本金收取利息，此時原告對於貸放款項直
    接使用權利，轉換成本於貸放款項之所有權所生之收益權限
    ，惟此種權利型態內容之改變，本不得稱為損害，原告復未
    具體指明貸放款項之時，損害究竟為何，其上開主張，自無
    足取。又原告因借款人未依約繳款，經原告對其等所提供之
    擔保物聲請強制執行後，均無執行實益或執行所得仍不足受
    償，固受有呆帳損害，然一般金融機構貸放款項予借款人，
    能否依約收回其債權，本取決於借款人之繳款能力、還款意
    願、擔保品於強制執行時之市價、連帶保證人之資力及財產
    狀況等種種因素，系爭貸款案件雖因被告違反僱傭契約之行
    為而完成貸放，惟若借款人之還款能力充足、又願依約繳款
    ，擔保品因景氣繁榮價值大幅提升，拍賣價格遠高於未受償
    之債權額，或是系爭貸款案件之連帶保證人有足夠之資力得
    以償還系爭債務，今日原告上開呆帳損害仍不至於發生，反
    得依借貸契約獲有高額之利息收益。從而，上開種種足以影
    響呆帳成立與否之不確定因素若無法完全被排除，縱貸放款
    項之過程有瑕疵，為不應貸放而仍予貸放，猶不能謂呆帳之
    產生與貸放款項之行為間，具有相當因果關係。關於系爭貸
    款案件之承辦，雖有程序上之瑕疵，然於貸放時借款人之實
    際工作、收入為何？是否得確認借款人日後一定無資力按時
    支付借款本息？借款人是否於借貸之始即存有違約之故意？
    連帶保證人之資力如何？所有於一般貸款案件會影響呆帳成
    立之因素是否確定、絕對地在系爭貸款案件中完全被排除？
    未據原告說明，僅提出債權憑證，自難認原告所稱之損害，
    與被告違反僱傭契約行為，具有相當因果關係，故原告僅因
    被告有違反僱傭契約之行為，即請求其必須對本件原告無法
    受償之債權負損害賠償責任，自乏所據。
  5.因系爭借款之擔保品（不動產）當時足以清償所借款項，且
    陳銓炎繳納3年多利息之後，因個人財務問題，致無法清償
    本金，原告方無法取回所貸款項。綜上，原告無法取回所貸
    款項與被告於84年之放款行為，無相當因果關係。
(三)、並均聲明：求為判決：
  1.原告之訴駁回。
  2.如受不利判決，被告願供擔保請准宣告免為假執行。
三、兩造不爭執之事實：
(一)、被告丁○○於84年間，在原告信用部擔任辦事員並承辦貸款
    業務，職務內容係負責調查貸款人信用狀況、擔保品現地勘
    查及清查擔保品有無設定抵押等工作，並在不動產調查報告
    表及借款申請書上填載初審意見；被告丙○○於84年間亦在
    原告信用部任職，負責製作放款支出傳票核放貸款金額之工
    作，皆係受僱原告處理該農會貸款事務之人。
(二)、依原告貸款作業處理準則第11條第1項後段規定：借款戶及
    保證人在原告尚有逾期未清償貸款或利息逾期者，應予以駁
    回其申貸或保證。
(三)、訴外人陳銓炎（原任職原告祕書）以坐落臺南縣六甲鄉○○
    ○段712、712-1地號（重劃後保生段31、30地號）2筆土地
    ，先於79年10月24日，設定最高限額380萬元之扺押權（登
    記為第7順位）與原告，並向原告貸得320萬元。又於81年11
    月28日，設定最高限額792萬元之扺押權（登記為第8順位）
    與原告，並向原告貸得660萬元。嗣於81年11月28日以上開2
    筆土地共同設定擔保1,860萬元之最高限額抵押權與原告（
    於84年4月26日以權利價值變更辦理登記）。
(四)、訴外人陳銓炎自84年1月間起開始滯納利息，至同年4月21
    日為止，陳銓炎已有605,581元之借款利息逾期未清償，其
    保證人陳政義則有借款利息1,648,221元逾期未清償。陳銓
    炎為避免上開2筆土地遭原告拍賣求償，遂與丁○○及丙○
    ○基於意思聯絡，共同為陳銓炎不法之利益，由陳銓炎於84
    年4月25日填具以上開2筆土地為擔保品，陳政義為連帶保證
    人之借款申請書，向原告申請貸款1,550萬元（上開2筆土地
    84年7月公告現值每平方公尺4,300元）。被告丁○○及丙○
    ○明知陳銓炎及保證人陳政義已有借款利息逾期未清償，依
    上開原告貸款作業處理準則之規定，應駁回陳銓炎之貸款申
    請。惟經陳銓炎告知此次借款目的，係欲以貸得之款項償還
    先前之舊債（即借新還舊）後，丁○○及丙○○礙於陳銓炎
    為原告祕書之身分，遂與陳銓炎基於意思聯絡，共同意圖為
    陳銓炎不法之利益，由丁○○違背職務在借款申請書上「借
    戶信用狀況欄」之「安全、暫穩、警戒、困難」四個選項中
    ，勾選「暫穩」；在「過去債務償還情形欄」之「優良、普
    通、尚可、延滯」四個選項中，勾選「普通」；並在「主辦
    人初審意見欄」內填載「擬准設定新臺幣1,860萬元正；貸
    放新臺幣1,550萬元正。」，表示授信人員初審准予貸放1,5
    50萬元之意見後，呈請複審，惟原告信用部主任沈隆生複審
    後簽擬「逾息部分，陳銓炎605,581元、陳政義1,648,221元
    ，應清償至無逾期」之意見，表示上開逾期利息應清償至無
    逾息為止，方能核准貸款。上開貸款申請書呈經原告總幹事
    及理事長複核後，又退還至原授信承辦人丁○○處。陳銓炎
    及丁○○雖明知上開貸款案件未經核准，然陳銓炎復指示丁
    ○○將借款申請書全卷交予放款人員丙○○，丙○○獲悉陳
    銓炎同意將貸得之款項用以清償舊債後，隨即於同年月29日
    ，先製作支出傳票將1,550萬元匯入陳銓炎帳戶內，又立即
    於當日製作放款本金利息收入傳票，將上開1,550萬元分別
    轉帳清償陳銓炎本人或其保證人陳政義等人之貸款利息或本
    金。嗣陳銓炎自87年3月1日起滯納借款本金及利息（利率按
    年息百分之10.05計算）。
(五)、台灣台南地方法院檢察署檢察官於93年5月14日對陳銓炎及
    被告丁○○、丙○○提起背信罪嫌之公訴，原告曾收受該起
    訴書。
(六)、陳大雄建築師事務所於本院89年執字第12689號強制執行事
    件，就訴外人陳銓炎所有坐落臺南縣六甲鄉○○○段712、
    712-1地號（重劃後保生段31、30地號）土地鑑定價值各為
    14,629,000元、500萬元（其中上開712地號土地公告現值為
    每平方公尺4,475元，鑑估價格18,150元；又712-1地號土地
    公告現值為每平方公尺4,458元，鑑估價格18,150元）。嗣
    上開保生段31、30地號土地經本院93年執字第16444號強制
    執行事件核定第一次拍賣底價為各為591萬元、201萬元，
    嗣經公告期滿視為撤回。
(七)、台南縣麻豆地政事務所94年10月19日函稱：坐落臺南縣六甲
    鄉○○○段712、712-1地號（重劃後保生段31、30地號）土
    地附近土地無83年至85年間移轉實例，該區段83年公告現值
    每平方公尺3,800元，85年公告現值每平方公尺4,500元。另
    依土地登記謄本之記載，上開保生段31、30地號土地，面積
    各806.01、275.48平方公尺，94年公告現值每平方公尺各4,
    307元、4,291元（本院93年度易字第420號刑事卷卷一第190
    、209、211頁）。
(八)、本件侵權行為於84年間發生，原告於96年7月5日提起本件侵
    權行為損害賠償之請求。
(九)、原告95年10月19日函覆台灣高等法院台南分院稱：84年間房
    地產價格高，擔保土地價值足夠本會借款之債權。
(十)、原告自87年起迄今最低基本放款利率為年息百分6.025。
(十一)、訴外人陳銓炎向原告借得15,500,000元之款項，其資金流向
    詳如原告94年1月6日函覆本院說明欄第二項所稱：1.清償陳
    銓炎貸款本金660萬元及利息，合計677萬6,270元。2.清償
    洪茂發貸款本金313萬元及利息，合計315萬2,296元。3.繳
    納陳銓炎貸款利息部分，計17萬873元。4.繳納陳沈阿汾貸
    款利息部分等2筆，計264萬9,165元。5.繳納陳政義貸款利
    息部分等3筆，計128萬9,641元。6.繳納陳正崑貸款利息部
    分等2筆，計149萬2,390元。7.於84年4月29日繳納上述6筆
    本金及利息，合計1,553萬635元，全由陳銓炎存摺轉繳。其
    中說明欄第二項2、4、5、6部分陳銓炎是擔任連帶保證人，
    清償其連帶保證債務。
四、得心證之理由：
(一)、按民事，法律所未規定者，依習慣；無習慣者，依法理。民
    法第1條定有明文。此所稱之法律，不僅指立法院通過、總
    統公布之法律，並包括有關規範民事事項之各種法令規章（
    如基於法律授權訂定之法規命令）。而農會人事管理辦法係
    依農會法第49條之1規定訂定之法規命令，此觀該辦法第1條
    規定即明。故農會人事管理辦法，自得作為民事事件適用之
    法源依據。被告抗辯：農會人事管理辦法，並未通知被告，
    被告不知其內容，對被告應無拘束力，又該人事管理辦法並
    非工作規則，不得作為本案請求賠償之依據云云，委非足採
    。
(二)、次按因可歸責於債務人之事由，致為不完全給付者，債權人
    得依關於給付遲延或給付不能之規定行使其權利。因可歸責
    於債務人之事由，致給付不能者，債權人得請求賠償損害。
    民法第227條第1項及第226條第1項定有明文。又按農會聘僱
    員工 (以下簡稱員工)人事之管理，除法律另有規定外，悉
    依本辦法辦理。農會員工之服務，應遵守應盡忠職務，公正
    和藹，依法令規章之規定執行職務；不得利用職權收受餽贈
    或為自己圖利，或為他人圖利之規定。違反前項規定者，應
    視其情節予以適當處分，並責令賠償。農會員工有不依規定
    處理業務，致生損害於農會之情形者，應予懲戒，致農會發
    生損害時，有關人員應負賠償及法律責任。農會人事管理辦
    法第2條、第33條第1項第1款、第7款、第2項及第47條第1項
    第3款、第2項分別定有明文。經查，本件被告二人皆係受僱
    原告處理該農會貸款事務之人，於84年間明知訴外人陳銓炎
    及保證人陳政義已有借款利息逾期未清償，依原告貸款作業
    處理準則第11條第1項後段規定：借款戶及保證人在原告尚
    有逾期未清償貸款或利息逾期者，應予以駁回其申貸或保證
    。惟因陳銓炎告知此次借款目的，係欲以貸得之款項償還先
    前之舊債（即借新還舊）後，被告二人礙於陳銓炎為原告祕
    書之身分，由被告丁○○違背職務在借款申請書上「借戶信
    用狀況欄」選項中勾選「暫穩」，在「過去債務償還情形欄
    」選項中勾選「普通」，並在「主辦人初審意見欄」內填載
    「擬准設定新臺幣1,860萬元正；貸放新臺幣1,550萬元正。
    」，表示授信人員初審准予貸放1,550萬元之意見後，呈請
    複審，嗣經複審、複核退還至被告丁○○處，丁○○明知上
    開貸款案件未經核准，然經陳銓炎指示丁○○將借款申請書
    全卷交予放款人員之被告丙○○，丙○○獲悉陳銓炎同意將
    貸得之款項用以清償舊債後，隨即於同年月29日，先製作支
    出傳票將1,550萬元匯入陳銓炎帳戶內，又立即於當日製作
    放款本金利息收入傳票，將上開1,550萬元分別轉帳清償陳
    銓炎本人或其保證人陳政義等人之貸款利息或本金之事實，
    為兩造所不爭執，且有台灣高等法院台南分院95年度上易字
    第464號刑事歷審卷證可稽，堪信屬實。被告二人為原告之
    受僱人，應忠實執行職務，依原告之指示，以善良管理人之
    注意處理業務，詎其二人明知系爭貸款之借款戶及保證人在
    原告處尚有逾期未清償貸款或利息逾期之情形，應駁回其申
    貸，惟因礙於借款戶陳銓炎為原告祕書之身分，竟未盡審核
    之責，擅自通過放款，故意違反僱傭契約之忠誠義務，自屬
    僱傭契約不完全給付之債務不履行，且其不完全給付係屬不
    能補正之情形，應堪認定。則原告主張被告二人未盡處理原
    告農會貸款事務審核之責，擅自通過放款，係屬僱傭契約關
    係之不完全給付乙節，要屬有據。
(三)、原告又主張訴外人陳銓炎原向原告借貸660萬元，被告二人
    違法放貸1,550萬元給訴外人陳銓炎，陳銓炎已先清償向原
    告借貸660萬元，故違法放款導致原告損失本金890萬元。且
    若非被告二人違法將該筆款項貸出，原告應可將損失本金89
    0萬元貸放予有信用之第三人，依通常情形，至少應可得預
    期年息百分之6.025（即以原告最低之基本放款利率計算）
    之利益，依民法第216條之規定，此年息百分之6.025之利息
    損失即應視為原告所失利益，且此利息損失應自87年3月1日
    起算，若計至起訴時即96年6月30日為準，有9年又4個月，
    共計5,004,767元【計算式：0000000×6.025％×（9＋4/12
    ）＝0000000元】，加計本金890萬元損失，共計損失13,904
    ,767 元，惟若本金890萬元仍持續無法受償，原告每月仍持
    續損失44,685元之利息收入【計算式：0000000元×6.025％
    ÷12月＝44,685元】等情，然經被告所否認，並以前揭情詞
    置辯；經查：
  1.按損害賠償，除法律另有規定或契約另有訂定外，應以填補
    債權人所受損害及所失利益為限。民法第216條第1項有明文
    規定。揆諸損害賠償係以填補損害為目的，故損害賠償請求
    權之發生，自須以受有實際損害為成立要件，若無損害即無
    賠償之可言。而所謂「所受損害」，係指既存財產因損害事
    實之發生而減少；又所謂「所失利益」，係指新財產之取得
    ，因損害事實之發生而受妨害而言。
  2.本件被告二人故意違反僱傭契約之忠誠義務，未盡審核之義
    務，擅自通過放款，固屬僱傭契約不完全給付之債務不履行
    ，惟其不完全給付之行為，即於84年4月29日，先製作支出
    傳票將1,550萬元匯入借款人陳銓炎帳戶內，又立即於當日
    製作放款本金利息收入傳票，將上開1,550萬元分別轉帳清
    償陳銓炎本人或其保證人陳政義等人之貸款利息或本金，已
    如前述，足見該筆借款1,550萬元之貸放與轉帳清償，僅係
    原告帳務有關放款資金支出收入之流動記載，但實際上並未
    交付借款人陳銓炎取得。而該筆借款資金1,550萬元既仍為
    原告所有，且原告亦具有事實上之管領力，原告本得隨時將
    之貸放與有信用之第三人，並藉此取得至少應可得預期年息
    百分之6.025（即以原告最低之基本放款利率計算）之利益
    ，並不因被告二人之不完全給付，致原告受有現存財產應增
    加而未增加之利益損失。因之，原告主張其因被告二人之違
    法放貸行為，致其自87年3月1日起，按月受有44,685元之利
    息收入損失云云，並非可採。
  3.再查，原告之既存財產總額，亦未因被告製作支出傳票將1,
    550萬元匯入借款人陳銓炎帳戶內，又立即製作放款本金利
    息收入傳票，將上開1,550萬元分別轉帳清償陳銓炎本人或
    其保證人陳政義等人之貸款利息或本金之行為而減少。被告
    上開不完全給付之行為，雖使原告之財產型態為變更，即將
    原本屬於本金債權及利息債權性質之債權，變更為全部屬於
    本金債權性質之債權，然其現存財產總額並未因此而減少，
    反因其本金債權變更為1,550萬元而擴大日後計算原告取得
    利息債權之基準。是故，原告主張被告二人違法放款，致原
    告損失本金890萬元云云，亦非可採。
  4.原告雖又主張訴外人陳銓炎固有清償保證債務，但因同時使
    各該借款人之債務因而免除，致原告未能對各該主債務人求
    償，原告因而受有損失云云；然查，訴外人陳銓炎向原告借
    得1,550萬元款項，係作為清償原告下列債權之用：(1)陳銓
    炎貸款本金660萬元及利息，合計677萬6,270元；(2)洪茂發
    貸款本金313萬元及利息，合計315萬2,296元；(3)陳銓炎貸
    款利息部分，計17萬873元；(4)陳沈阿汾貸款利息部分等2筆
    ，計264萬9,165元；(5)陳政義貸款利息部分等3筆，計128萬
    9,641元；(6)陳正崑貸款利息部分等2筆，計149萬2,390元；
    業如上述。而上開(1)(2)債權，原即係以訴外人陳銓炎所有坐
    落臺南縣六甲鄉○○○段712、712-1地號（重劃後保生段31
    、30地號）2筆土地，先後設定最高限額380萬元、792萬元
    之扺押權，向原告各貸得320萬元、660萬元，有借款申請書
    附於台灣台南地方法院檢察署92年度偵字第6855號偵查卷第
    45頁、第46頁可稽，嗣訴外人陳銓炎僅係以同一不動產標的
    ，於84年4月26日以權利價值變更辦理登記設定擔保1,860萬
    元之最高限額抵押權與原告，向原告借用系爭1,550萬元款
    項並清償上開舊債務。而上開(2)債權之借用人雖為訴外人洪
    茂發，惟徵諸訴外人陳銓炎以自己之不動產為該債權之擔保
    ，並以借新還舊之方式清償該債權，可認該消費借貸關係與
    訴外人陳銓炎應有密切關連性。故縱借款人洪茂發因陳銓炎
    之清償而脫離消費借貸關係，然該債權之不動產擔保依然存
    在，且依系爭借款核貸當時之不動產擔保價值而言，該擔保
    土地價值足夠原告借款之債權（見兩造不爭執之事實(九)），
    此外，原告亦未舉證證明因借款人洪茂發脫離消費借貸關係
    ，其實際受有何損害，自難僅憑原告求償對象之機會減少，
    而遽認原告受有損害。至訴外人陳銓炎向原告借得1,550萬
    元清償其餘(3)(4)(5)(6)債權，均為利息債權，原告之本金債權
    及其擔保（物保及人保）並未因此而受影響，有附表(五)陳銓
    炎關聯戶附於台灣台南地方法院檢察署92年度他字第775號
    偵查卷第13頁可按，亦難認原告主張其因此受有損失云云為
    有據。至於訴外人陳銓炎嗣雖自87年3月1日起滯納借款本金
    及利息，惟其滯納借款本金及利息債權，並非被告二人之不
    完全給付行為所致，尚難謂被告對此應負損害賠償之責。
(四)、末按因侵權行為所生之損害賠償請求權，自請求權人知有損
    害及賠償義務人時起，二年間不行使而消滅。自有侵權行為
    時起，逾十年者亦同。民法第197條第1項定有明文。本件被
    告之侵權行為係於84年間發生，惟原告遲至96年7月5日始提
    起本件侵權行為損害賠償之請求，為兩造所不爭執，且有起
    訴狀在卷可佐，足認原告對被告二人依侵權行為法則所為損
    害賠償之請求，已逾前揭損害賠償請求權行使之期限。縱認
    原告基於上述同一原因事實，得本於共同侵權行為之法律關
    係，請求被告連帶負損害賠償責任，惟被告已為時效之抗辯
    ，原告之請求權乃因此罹於時效而消滅，故原告亦無從據此
    請求被告連帶負損害賠償之責。
(五)、綜上所述，被告二人未盡處理原告農會貸款事務之審核義務
    ，故意違反僱傭契約之忠誠義務，擅自通過放款與訴外人陳
    銓炎1,550萬元（於84年4月29日，先製作支出傳票將1,550
    萬元匯入借款人陳銓炎帳戶內，又立即於當日製作放款本金
    利息收入傳票，將上開1,550萬元分別轉帳清償陳銓炎本人
    或其保證人陳政義等人之貸款利息或本金），雖不無人事行
    政管理上之懲戒處分問題，惟此尚與民事損害賠償制度有間
    。蓋民事損害賠償，係以填補損害為目的，必須被告二人之
    不完全給付行為，致原告受有實際損害，始有賠償之問題。
    然衡之被告二人本於僱傭契約所提出之給付雖不完全，但其
    不完全給付並未因而使原告之既存財產減少，亦未因而妨害
    原告對新財產之取得，故其二人之不完全給付，並未致原告
    受有實際之損害，當無損害賠償可言。又原告基於上述同一
    原因事實，雖另本於侵權行為法則，請求被告連帶負損害賠
    償責任，惟因被告已為時效之抗辯，原告亦無從據此為同一
    之請求。從而，原告本於共同侵權行為及僱傭契約不完全給
    付之法律關係，請求被告應連帶給付原告13,904,767元，及
    自96年7月1日起至清償日止，按月連帶給付原告44,685元，
    為無理由，應予駁回。
(六)、本件事證已臻明確，兩造其餘攻擊防禦方法及舉證，核與判
    決結果無影響，爰不另一一論述，附此敘明。
五、原告既受敗訴判決，則其假執行之聲請，已因訴之駁回而失
    所依附，應併予駁回。
六、本件訴訟費用為裁判費134,408元，確定如主文第2項所示。
丙、結論：原告之訴為無理由，依民事訴訟法第78條、第87條第
    1項，判決如主文。
中    華    民    國    97    年    1    月     9     日
                  民事第三庭    法  官  張季芬
以上正本係照原本作成。
如對本判決上訴，須於判決送達後20日內向本院提出上訴狀。
中    華    民    國    97    年    1    月     9     日
                                書記官  顏惠華


司法院資訊處製作；財團法人民間司法改革基金會備份。
